臺灣桃園地方法院刑事判決　　　　　　　　　　　　八十九年度簡上字第一二六號
　　上　訴　人
　　即　被　告　甲○○
　　選任辯護人　游孟輝律師
右上訴人因違反台灣地區與大陸地區人民關係條例案件，不服本院中壢簡易庭八十九
年度壢簡字第三０七號，中華民國八十九年三月四日第一審判決（聲請簡易處刑案號
：台灣桃園地方法院檢察署八十八年度偵字第一八八二一號）提起上訴，本院管轄之
第二審地方法院合議庭判決如左：
    主  文
原判決撤銷。
甲○○違反不得僱用大陸地區人民在台灣地區從事未經許可之工作之規定，處有期徒
刑參月，如易科罰金，以參佰元折算壹日。
    事  實
一、甲○○前於民國八十三年間，因僱用大陸偷渡客二人在台灣地區從事未經許可之
    工作，並將大陸客予以藏匿案件，經台灣板橋地方法院於八十三年五月三十一日
    ，以八十三年度易字第三二九三號判決判處拘役四十日，緩刑二年（未構成累犯
    ）。其明知未經申請許可，不得僱用大陸地區人民從事未經許可之工作，並明知
    丙○○係自大陸來台探親之大陸人士，未取得在台工作之許可，竟於八十八年十
    一月三十日下午二時（起訴書及原審判決均誤為十一月二十九日）起，以日薪新
    臺幣（下同）伍佰元之代價僱用丙○○，在桃園縣新屋鄉○○○路○段之「庭新
    家俱行」內，從事未經許可之磨大理石地板之工作。嗣於八十八年十一月三十日
    晚間九時許，為警在前述地點查獲丙○○，再經丙○○於翌日（十二月一日）凌
    晨二時許帶同警方前往前開家俱行查獲甲○○，而查悉上情。
二、案經桃園縣警察局平鎮分局報請台灣桃園地方法院檢察署檢察官偵查聲請簡易判
    決處刑。
    理  由
一、訊據被告甲○○矢口否認有何雇用大陸人民丙○○從事未經許可工作之犯行，辯
    稱：（一）不認識丙○○，也沒有僱用丙○○，丁○○及乙○○去幫伊幫機器，
    他們二個人均不認識，伊打電話要戊○○幫伊搬，乙○○是楊貞泉叫去的云云，
    （二）本案涉案關係人等，除上訴人（即被告）外，尚有大陸人民丙○○、乙○○、丁○○及本國人証楊貞泉、戊○○等人，除丙○○外，原審對上訴人並未雇
    用與丙○○同往案發地點之大陸人民乙○○及丁○○二人之事實，並無爭議。則
    相關人等同往案發地點找上訴人，何以上訴人既未雇用另外兩名大陸人民，且該
    二人亦證稱上訴人並未僱用大陸人民（指丙○○），原審見未及此，認事用法即
    不無疑問。易言之，本案丙○○隨乙○○往工地並未受邀，意在非法打工賺取外
    快之心甚明，則在未獲上訴人同意僱用，又為警方留置之情形下，挾怨報復並迅
    求潛返脫身，即大有可能。（三）本案在現場者除丙○○一人之證詞對上訴人不
    利外，其餘兩位大陸人民及兩位本國證人，均證稱上訴人並未雇用大陸人民。所
    謂雇用，係給付工資令渠等常在案發地點為上訴人工作，故本案上訴人是否有雇
    用工人為其工作，尚應調查其他積極證據，上訴人果有雇用大陸人民，則須為其
    安排住處以便管理，且日常工作之人數亦不僅有上訴人一人，乃一般推理之常情
    ，查雇用上訴人之業主（即庭新家俱行負責人）父子二人在警訊中，均證稱平日
    都是上訴人一人在工作，則上訴人平日既係單獨工作而不曾雇用他人幫忙，何能
    僅憑同行三名大陸人中一人之證詞，即論科上訴人刑責？（四）上訴人日常均為
    獨居於工地，亦曾多次要求傳訊到過工地之友人、業主為證，蓋因上訴人如有雇
    用大陸人民，則必與其同住一處以免其四處遊蕩為警查獲，詎原檢竟不為調查，
    一味偏執殊未洽。（五）案發當日，上訴人因一樓已完工，須將機器抬往三樓，
    以一女流而力有未逮，遂邀友人楊貞泉幫忙，楊某恰因其大陸親友乙○○等在其
    處，遂邀渠等同往上訴人處，丙○○則係獲悉友人乙○○要去某工地，遂與伊一
    同前往，足見丙○○之目的在於俟機找工作，與其他人純係前往幫忙抬機器顯有
    不同。查丙○○係心存非念之人，企圖藉探親之名在台非法打工，案發當日伊並
    未幫忙，而是打電話四處探詢工地是否要工人，此亦有林姓、潘姓老闆等同業可
    資證明，故丙○○未獲雇用趁機報復，實已昭然。（六）丙○○在台果有受僱，
    則其打工所得乃非法所得，且為重要之證物，其既供述稱上訴人「每天」到新屋
    交流道接他且付他日薪五百元云云，則本案自應有工薪為證，並證明為證物之工
    資確係由上訴人處所得，否則(一)警方到場時上訴人不在現場(二)一干人等又不是在
    工作中(三)相關人等均非住在工地(四)除丙○○外，其他目擊者均證稱上訴人並未雇
    用他們亦未雇用大陸人民(五)警方偵訊亦係更替、隔離訊問，多數證詞僅丙○○一
    人有所不同。(六)丙○○既供述上訴人每天接他，足徵伊已來台多日，何以業主等
    常巡視工地者均未見過其人？(七)丙○○供稱上訴人是到新屋交流道接送他，此又
    與常情不合，上訴人自身亦在工作，且此類工作乃專業操作技術，並非人人會操
    作機器，案發現場之工地離新屋交流道之車行距離在四十分鐘以上，上訴人會每
    日接送伊上、下班嗎？伊下班後又去何處？顯見丙○○之證詞乃虛設構陷之詞，
    反正我國法律莫奈他何。綜此諸多疑問，偏執丙○○一人與眾不同且不合常之證
    詞，即入上訴人於罪，殊屬違反法律之舉。（七）上訴人於乙○○等幫忙後即外
    出買冷飲招待渠等，惟回來後已見不著他們（均已為警方帶走），猶以為某等已
    自行返家，仍繼續施工追進度。設上訴人果有非法雇用大陸人民，則在返回現場
    時發現沓無人，即不可能不以為意地趕工，此方為常情。綜右所陳；丙○○其
    人，來台非法打工之心甚明，且能留意四處工地之僱主電話並積極去電詢問找工
    作，足徵其人已是箇中老手」云云；辯護人為被告辯護略稱：桃園縣警察局平鎮
    分局石門派出所於製作被告甲○○與己○○、乙○○、丁○○、丙○○等人之偵
    訊筆錄時，未遵照刑事訴訟法第一百條之一第一項規定予以全程連續錄音，且平
    鎮分局移送之刑案偵查卷宗資料內，亦毫無任何偵訊錄音帶之存在，而承辦警員
    朱自賢亦於  鈞院證述時，自承未全程連續錄音，從而，石門派出所將上開甲○○等五人以被告身份加以訊問，卻未全程連續錄音，而乙○○、丁○○事後於偵
    審中既已否認警訊中之陳述，則上開警訊筆訊自己不得作為證據；次查，被告甲○○自始嚴詞否認僱用丙○○，且案發當時，被告甲○○亦不在現場，現場亦未
    在進行施工，且證人楊貞泉、戊○○於偵審中均一致陳述丁○○、丙○○僅係幫
    被告甲○○搬機器上樓，乙○○亦陳稱伊亦僅係幫忙抬機器而已，均未曾在案發
    現場工作，職是之故，毫無任何積極證據足以證明被告甲○○確僱用丙○○；丙○○於警訊中雖然自承在庭新家具行磨大理石地板，但因未全程連續錄音，已無
    法確保其陳述之任意性，故依同條第二條規定，上開丙○○之警訊筆錄即不得作
    為證據；又證人官忠義之證述「．．．發現剛才進去那位年輕的大陸人士在陽台
    做工作，我們詢問他的時候，後來又陸續回來二個人，年紀比較大，都是大陸人
    士」、「（問：剛才你所言的年輕的正在工作？）答：對」，則依據證人官忠義
    上開證述內容可知當時在陽台工作之人應係乙○○而非丙○○，然警檢筆錄所載
    卻認定丙○○在違法工作而非乙○○，此等矛盾又如何解釋；又工地現場係由被
    告甲○○在施作磨大理石地板工作，此為本案已確認之事實，但證人官忠義竟證
    稱：「．．．，一樓的地上是大理石剛貼好，我們一踩就陷下去．．．」，被告
    所從事之工作既為磨大理石地板則豈有可能在大理石地板尚未乾涸時即能從事磨
    大理石地板工作呢云云，惟查：
    （一）按最高法院就被告於警局訊問時未全程錄音乙節曾表示：「刑事訴訟之目
          的固重在發見實體真實，其手段則應合法正當，以保障人權。依刑事訴訟
          法第二百二十九條至第二百三十一條之規定，司法警察（官）固有調查犯
          罪嫌疑人犯罪情形及蒐集證據之職權，而得詢問犯罪嫌疑人，惟依同法第
          一百條之二準用同法第一百條之一第一項之規定，司法警察（官）詢問犯
          罪嫌疑人，除有急迫情況且經記明筆錄者外，應全程連續錄音；必要時，
          並應全程連續錄影。考其立法目的，在於建立詢問筆錄之公信力，並擔保
          詢問程序之合法正當；亦即在於擔保犯罪嫌疑人對於詢問之陳述係出於自
          由意思及筆錄所載內容與其陳述相符。故司法警察（官）詢問犯罪嫌疑人
          如違背上開規定，其所取得之供述筆錄，究竟有無證據能力，原應審酌司
          法警察（官）違背該法定程序之主觀意圖、客觀情節、侵害犯罪嫌疑人權
          益之輕重、對犯罪嫌疑人在訴訟上防禦不利益之程度，以及該犯罪所生之
          危害，暨禁止使用該證據對於抑制違法蒐證之效果，及司法警察（官）如
          依法定程序有無發現該證據之必然性等情形，本於人權保障與社會安全之
          均衡維護精神，依比例原則，具體認定之。」（最高法院八十八年台上字
          第五七六二號判決意旨參照），由是觀之，被告於警局訊問時未全程錄音
          ，究竟有無證據能力，應依前開判決所示情形按比例原則，具體認定之，
          且該規定僅係對犯罪嫌疑人（被告）所為訊問時之規定，並未及於證人。
          查本件警方製作上訴人甲○○與己○○、乙○○、丁○○、丙○○等人之
          偵訊筆錄，僅將上訴人一人列為犯罪嫌疑人，其他四人均僅係關係人，此
          觀偵查卷內之桃園縣警察局平鎮分局刑事偵查卷宗封面及刑事案件報告書
          所載即明，又查證人乙○○、丁○○、丙○○三人均係持旅行證合法入境
      台灣之大陸人士（乙○○之旅行證號碼：八八入出字第六三八０四０八三
          號、丁○○之旅行證號碼：八八入出字第六三０八０六五七號、丙○○之
          旅行證號碼：八八入出字第六三０四一０六０號），其三人縱有非法打工
          之情事，於現行法下亦無任何刑事責任，其三人均非犯罪嫌疑人更明，是
          本件承辦員警於製作警訊筆錄時，雖未對上開證人乙○○、丁○○、翁武
          灶等三人全程錄音、錄影，然本件件證人乙○○、丁○○、丙○○之警訊
          筆錄，既已分別經渠等閱覽後簽名蓋章，係在自由意志下所為，而非不正
          方法取得，參照上開判決意旨所示，辯護人稱該三位證人之警訊筆錄未經
          錄音，不得作為證據（亦即不具證據能力）云云，自不可採，先予敘明。
    （二）本件係由證人即國防部海岸巡防署桃園機動查緝隊（以下簡稱海巡署桃園
          機動查緝隊）人員官忠義發現大陸人士，為查明是否為偷渡之大陸人士而
          跟蹤至前開庭新家俱行，於發現有工作之情形而通知桃園縣警察局平鎮分
          局石門派出所警員支援，在石門派出所警員尚未到場，證人官忠義與其同
          事即先上樓確認該名大陸人士之位置，待石門派出所警員到場始上樓查緝
          ，發現該名大陸人士在陽台工作，於詢問該名大陸人士間，又有二名大陸
          人士陸續回到庭新家俱行，業據證人官忠義於本院九十年十月二十四日訊
          問時供述在卷，據此：(1)依證人官忠義於本院所述查獲當天是年輕的那位
          在二樓陽台工作，陸續回來的二個人年紀比較大，年輕那一位有承認在工
          作等語，比對證人乙○○、丁○○、丙○○三人之年籍（參見渠三人之警
          訊筆錄），渠三人以乙○○最年輕，丙○○次之，丁○○年紀最大，足認
          當時在陽台工作之人為乙○○無誤，被告所辯乙○○僅係前往幫忙抬機器
          云云要無足採；(2)又依證人官忠義於本院證述二個年紀較大的大陸人士的
          行李有在那裡，但是年輕的沒有等語，參以被告於本院九十年七月九日訊
          問時亦不否認三名大陸人士中有人攜帶行李至現場（法官問：上次你說他
          們沒有帶行李？為什麼警員今天證稱他們三人均有帶行李？被告答：有一
          些是我的行李），足認證人丙○○確有攜帶行李至本件查獲地庭新家俱行
          無誤；(3)再查丙○○於警訊稱：伊係自八十八年十一月二十九日（應為三
          十日）下午即至庭新家俱行，一直到晚上十九時許才發現證人丁○○及俞
          華祥在現場，伊擔任磨大理石地板之技術工等語（參見偵查卷第十三頁至
          第十五頁背面），核與被告所辯證人丁○○、乙○○係查獲當日（十一月
          三十日）才至現場等情，及證人乙○○於警訊證稱「（當時你阿姨（李阿
          莉）有無指派工作給你們？）她只有叫我跟丁○○負責抬磨大理石重機具
          的搬運，至於丙○○就負責磨地板」等語（參見偵查卷第十頁倒數第四行
          以下）均相符，參以證人官忠義於本院證稱他們（指證人乙○○、丁○○
          、丙○○三人）有提到老闆娘有載棉被到二樓去給他們‧‧‧房間裡面有
          棉被等語，是證人丙○○於警訊稱：被告僱用伊於庭新家俱行擔任磨大理
          石地板等語，堪予採信。(4)且被告並不否認證人丙○○前往庭新家俱行，
          但辯稱丙○○係與乙○○一同前往庭新家俱行云云，然查：證人乙○○於
          警訊及本院九十年六月十四日訊問均堅稱不認識證人丙○○等語，足認被
          告此辯解不實在；(5)雖辯護人以乙○○於本院證稱矮矮的人是年輕的（按
          指丙○○），那個人穿著乾乾淨淨。」等語，認證人丙○○當時絕無可能
          在陽台工作，否則，從事磨大理石地板工作之人豈有可能未沾染粉塵，又
          豈有可能穿著乾乾淨淨云云，然依現今通常工序，磨大理石均會灑水以防
          止粉塵飛揚，因此工作者，未必衣著髒亂，故不得以衣著情形遽論工作與
          否，從而證人乙○○上開證詞，尚難據為有利被告之證據。
    （三）被告於警局製作筆錄時，證人乙○○、丁○○、丙○○等三名大陸人士均
          還在派出所，被告與他們有碰面，被告沒有否認認識證人丙○○，僅說他
          們三個人是來幫忙磨大理石，且證人丙○○之行李裡面有工作鞋，工作鞋
          很髒等情，業據證人賴文義於本院九十年七月六日訊問時證述在卷，被告
          既係經證人丙○○帶同警員至庭新家俱行所指認之雇主，被告又不否認認
          識證人丙○○，且依前所述，證人丙○○確實攜帶行李至庭新家俱行，行
          李裡面又有工作鞋，被告於檢察官偵訊中又自陳丙○○自留電話給她（見
          偵查卷第三十六頁倒數第二行），於本院八十九年七月二十八日又自承其
          打電話給證人丙○○，足認丙○○於警訊所稱「當時我是跟僱用我（甲○○）的人約好，在二十九日（正確應為三十日）中午十三時許在新屋交流
          道接我至工作場所，至該工作場所，那時已下午十四時許，而一直到晚上
          十九時許就發現丁○○及乙○○」等語，堪信為真正。證人丙○○既於八
          十八年十一月三十日下午即與被告一同至庭新家俱行從事磨大理石之工作
          ，縱其於查獲當時外出辦事（或打電話），亦不影響其受僱於被告從事未
          經許可之工作，是被告所辯證人丙○○未工作云云，不足採信。
    （四）再被告辯稱丙○○係心存非念之人，企圖藉探親之名在台非法打工，案發
          當日伊並未幫忙，而是打電話四處探詢工地是否要工人，此亦有林姓、潘
          姓老闆等同業可資證明云云，然被告自始未提供任何資料以供本院查證，
          故被告所辯亦難採信。
    （五）次查，證人丙○○係於查獲當日始受僱至庭新家俱行工作，庭新家俱行又
          尚在施工，家俱行之負責人己○○非住於該家俱行，自無可能一天二十四
          小時均在施工現場，是其於警、偵訊中稱不知大陸客在庭新家俱行打工，
          亦不足為被告有利認定之根據。又被告辯稱磨大理石地板需專門技術固屬
          正確，然查證人丙○○於警訊即證稱「因我才剛開始工作不太熟，每日先
          以新台幣伍佰元，等時間久技術號之後，就以每日新台幣一千元起」等語
          ，足認被告確實知道丙○○不具磨大理石地板工作之技術，且依經驗判斷
          ，磨大理石之工作並非僅單純使用機器而已，尚需許多先前預備之工作，
          被告自非無僱用證人丙○○之理由，被告此辯解亦難採為其有利認定之依
          據。
    （六）綜上所述，被告前揭所辯應係事後卸責之詞，委無足採，辯護人為被告所
          為辯解亦難採信。被告之犯行洵堪認定，應予依法論科。
    （七）另證人官忠義於本院證稱「當時他正在做水泥的工作，一樓的地上是大理
          石剛貼好，我們一踩就陷下去，表示那才剛施工好的。」等語，乃係就其
          記憶所及而為之陳述，並無證據足以證明其係出於偽證之故意而為之虛偽
          陳述，故縱其所為之陳述是記憶錯誤，亦不影響其所為其他陳述之真正，
          且不影響本院前開之認定。又證人朱自賢、賴文義於本院所為之其他陳述
          ，縱與本院所認定之事實有所不同，但此亦屬非可歸責，因其二人為警員
          ，每天所需辦理之事務眾多且繁雜，且渠到本院作證之時間離距查獲時間
          已有數月之久，確實無法就其所承辦每件案件之細節記憶清晰無誤，故其
          證詞縱有不復記憶之情形，亦不影響其證詞之真正，均附此敘明。
二、按台灣地區與大陸地區人民關係條例業經行政院依同條例第九十六條規定，公告
    定於八十一年九月十八日施行，並自該日起生效。又僱用大陸人民從事未經許可
    之工作之行為不得為之，同條例第十五條第一項第四款定有明文。被告違反上開
    規定，明知丙○○係大陸地區人民，竟擅自雇用之從事未經許可之工作，核其所
    為，應依同條例第八十三條第一項之規定予以處罰。原審認被告罪證明確，依據
    刑事訴訟法第四百四十九條第一項，台灣地區與大陸地區人民關係條例第八十三
    條第一項，刑法第十一條前段、第四十一條，罰金罰鍰提高標準條例第二條，逕
    以簡易判決判處被告有期徒刑三月，如易科罰金，以三百元折算一日，固非無見
    。惟查上訴人即被告行為後，刑法第四十一條關於有期徒刑易科罰金之折算標準
    ，業於九十年一月十日經修正公布，並於同年月十二日生效，易科罰金之適用範
    圍擴大為最重本刑五年以下有期徒刑之罪，並明定併合處罰之數罪，如各罪均得
    易科罰金者，其應執行之刑逾六月時，亦得適用之，是上訴人即被告行為後法律
    已有變更，應依刑法第二條第一項前段之規定，適用裁判時即修正後之刑法第四
    十一條第一項前段規定諭知易科罰金之折算標準，原審未及適用，自有未合。上
    訴人即被告雖執詞上訴否認犯罪為無理由，惟原判決既有前開未合之處，應由本
    院予以撤銷改判。爰審酌被告甲○○前已曾因非法僱用偷渡大陸人士從事未經許
    可之工作，經臺灣板橋地方法院判處拘役四十日，竟仍再僱用大陸人民在台從事
    未經許可之工作，及其犯罪後飾詞卸責等一切情狀，量處如主文第二項所示之刑
    ，並諭知易科罰金之折算標準，以資懲儆。
據上論斷，應依刑事訴訟法第四百五十五條之一第三項、第三百六十九條第一項前段
、第三百六十四條、第二百九十九條第一項前段，臺灣地區與大陸地區人民關係條例
第八十三條第一項，刑法第十一條前段、第二條第一項前段、修正後第四十一條第一
項前段，罰金罰鍰提高標準條例第二條，判決如主文。
本案經檢察官楊挺宏到庭執行職務。
中      華      民      國    九十一    年      三      月      十二    日
                                臺灣桃園地方法院刑事第六庭
              審判長法官   周 政 達
                                  法      官   林 曉 芳
                                  法      官   林 春 鈴
右正本證明與原本無異。
不得上訴。
                                  書  記  官   江 世 亨
中        華        民        國   九十一   年   三   月    十四    日
附論罪科刑依據之法條：
臺灣地區與大陸地區人民關係條例第十五條
左列行為不得為之：
一  使大陸地區人民非法進入臺灣地區。
二  招攬臺灣地區人民未經許可使之進入大陸地區。
三  使大陸地區人民在臺灣地區從事未經許可或與許可目的不符之活動。
四  僱用或留用大陸地區人民在臺灣地區從事未經許可或與許可範圍不符之工作。
五  居間介紹他人為前款之行為。
臺灣地區與大陸地區人民關係條例第八十三條
違反第十五條第四款或第五款規定者，處二年以下有期徒刑、拘役或科或併科新台幣
三十萬元以下罰金。
意圖營利而違反第十五條第五款規定者，處三年以下有期徒刑、拘役或科或併科新台
幣六十萬元以下罰金。
以犯前項之罪為常業者，處五年以下有期徒刑，得併科新臺幣六十萬元以下罰金。
法人之代表人、法人或自然人之代理人、受僱人或其他從業人員，因執行業務犯前三
項之罪者，除處罰行為人外，對該法人或自然人並科以前三項所定之罰金。但法人之
代表人或自然人對於違反之發生，已盡力為防止行為者，不在此限。
